臺灣臺北地方法院民事簡易判決
109年度北簡字第2234號
原      告  台北富邦商業銀行股份有限公司

法定代理人  程耀輝  
訴訟代理人  王峻偉  
被      告  廖謙茂  
            廖素貞  
            廖素娥  
            廖素玲  
            廖素霞  
            廖李桂雲
兼上五人之
共 同 訴訟
代  理  人  廖素梅  
上列當事人間請求撤銷遺產分割登記等事件，本院於民國109年5
月13日言詞辯論終結，判決如下︰
    主  文
原告之訴駁回。
訴訟費用新臺幣參仟玖佰伍拾元由原告負擔。
    事實及理由
壹、程序方面：
一、被告廖謙茂經合法通知，未於言詞辯論期日到場，核無民事
    訴訟法第386條所列各款情事，爰依原告台北富邦商業銀行
    股份有限公司之聲請，准由其一造辯論而為判決。
二、按訴狀送達後，原告不得將原訴變更或追加他訴。但擴張或
    減縮應受判決事項之聲明者，不在此限，民事訴訟法第255
    條第1項但書第3款定有明文。本件原告起訴時，訴之聲明第
    1、2項請求被告廖謙茂、廖李桂雲、廖素梅、廖素貞、廖素
    娥、廖素玲、廖素霞就被繼承人廖春輝所遺如附表編號1、4
    所示不動產所為遺產之分割繼承登記行為，均予撤銷；被告
    廖素梅應將附表編號1、4所示不動產於民國101年11月2日以
    分割繼承為登記原因之所有權移轉登記應予塗銷，並回復登
    記為被告公同共有。嗣於109年4月10日具狀擴張應受判決事
    項之聲明為「被告廖謙茂、廖李桂雲、廖素梅、廖素貞、廖
    素娥、廖素玲、廖素霞就被繼承人廖春輝所遺如附表編號1
    至4所示不動產（下稱系爭不動產），於101年10月29日所為
    遺產分割協議意思表示及101年11月2日所為分割繼承登記之
    物權行為，均應予撤銷；被告廖素梅應將系爭不動產於101
    年11月2日以分割繼承為登記原因之所有權移轉登記予以塗
    銷，並回復登記為被告公同共有」，參諸前揭規定，應予准
    許。
貳、實體方面：
一、原告主張：
　㈠被告廖謙茂積欠原告新臺幣（下同）319,464元及利息、違約
    金未清償。而被繼承人廖春輝遺有系爭不動產，被告廖謙茂
    為其繼承人之一，未向法院辦理拋棄繼承，竟與其他繼承人
    即被告廖李桂雲、廖素梅、廖素貞、廖素娥、廖素玲、廖素
    霞協議分割，由被告廖素梅取得系爭不動產所有權，形同被
    告廖謙茂將其公同共有之財產權利無償贈與被告廖素梅，自
    有害原告之債權。爰依民法第244條第1項、第4項之規定，
    請求撤銷被告就系爭不動產於101年10月29日所為遺產分割
    協議之債權行為，及於101年11月2日所為繼承登記之物權行
    為，並回復登記全體繼承人公同共有等語，並聲明：1.被告
    廖謙茂、廖李桂雲、廖素梅、廖素貞、廖素娥、廖素玲、廖
    素霞就被繼承人廖春輝所遺之系爭不動產，於101年10月29
    日所為遺產分割協議意思表示及101年11月2日所為分割繼承
    登記之物權行為，均應予撤銷；2.被告廖素梅應將系爭不動
    產於101年11月2日以分割繼承為登記原因之所有權移轉登記
    予以塗銷，並回復登記為被告公同共有。
  ㈡對被告答辯之陳述：縱被繼承人廖春輝有意將系爭不動產留
    給被告廖素梅，惟此仍會侵害到被告廖謙茂之特留分。又被
    告廖謙茂將繼承分得之車號00-0000號自用小客車（下稱系
    爭車輛）予以報廢，其報廢所得與系爭不動產價值顯不相當
    ，仍屬無償行為等語。
二、被告則以：原告就被告廖謙茂向其申請信用卡使用，審核授
    信時，僅評估被告廖謙茂之資力狀況，不包含將來可能繼承
    之遺產，自不得以被告所為遺產分割協議，主張有害其債權
    ，而訴請撤銷。又被告廖謙茂有分得被繼承人廖春輝所留自
    小客車（下稱系爭車輛）乙輛，另因被告廖素梅未婚與父母
    同住，並負責其等生活所有開銷，被繼承人廖春輝生前乃口
    囑系爭不動產由被告廖素梅繼承等語，資為抗辯。並聲明：
    原告之訴駁回。
三、按撤銷權之除斥期間經過與否乃法院應職權調查之事項，經
    查，本院依職權向臺北市松山地政事務所及中華電信股份有
    限公司數據通信分公司、關貿網路股份有限公司函調原告就
    系爭不動產之地政電子謄本調閱紀錄，中華電信股份有限公
    司數據通信分公司固以109年2月21日數府三字第1090000458
    號函覆原告申請日期為「105年1月6日、4月11日、7月29日
    、12月7日、106年7月3日、8月24日、10月30日、107年2月8
    日、9月27日、108年4月22日、9月18日、109年2月15日」，
    惟上開申請之標的僅為「永春對三小段153地號」（見本院
    卷第57-59頁），尚難認原告已知悉系爭不動產有移轉所有
    權之情事。而依原告提出如附表編號4所示不動產之建物登
    記第二類謄本上記載「列印時間：民國108年07月03日09時5
    5分」（見本院卷第15頁），且經臺北市松山地政事務所以1
    09年2月20日北市松地籍字第1097004080號函覆原告申請謄
    本日期為「109年01月31日」；關貿網路股份有限公司則以1
    09年3月3日關貿資字第1090000574號函覆查無調閱紀錄（見
    本院卷第53、61頁），是本院審酌上開證據，堪認原告係於
    108年7月3日調閱附表編號4所示不動產之建物登記第二類謄
    本後，始知悉被告間就系爭不動產達成分割協議並移轉所有
    權等情，堪以認定，則原告於109年1月15日提起本件訴訟（
    見本院卷第9頁民事起訴狀之收狀戳），並未逾民法第245條
    規定之1年除斥期間，先予敘明。 
四、按債務人所為之無償行為，有害及債權者，債權人得聲請法
    院撤銷之；又債權人聲請法院撤銷時，得並聲請命受益人或
    轉得人回復原狀，民法第244條第1項、第4項固有明文；惟
    按債權人依民法第244條第1項規定，撤銷債務人所為之無償
    行為者，須具備下列之條件：㈠為債務人所為之法律行為；㈡
    其法律行為有害於債權人；㈢其法律行為係以財產權為目的
    ；債權人對於債務人所為之無償行為，如欲聲請法院予撤銷
    ，必先證明債務人所為之行為，係以財產權為目的之法律行
    為，且為無償行為，自己之權利係因該項行為致受損害而後
    可，否則即無撤銷權行使之可言（最高法院42年台上字第32
    3號、48年台上字第338號判例參照）。原告主張被告間就被
    繼承人廖春輝所留之系爭不動產所為遺產分割協議及被告廖
    素梅就系爭不動產所為分割繼承登記，為以財產權為目的之
    無償法律行為，且自己之權利係因該項行為致受損害，既為
    被告所否認，自應由原告就此負舉證責任。 經查：
  ㈠按債權人得依民法第244條規定行使撤銷權者，以債務人所為
    非以其人格上之法益為基礎之財產上之行為為限，若單純係
    財產利益之拒絕，如贈與要約之拒絕，第三人承擔債務之拒
    絕，繼承或遺贈之拋棄，自不許債權人撤銷之（最高法院69
    年度台上字第1271號裁判參照）；繼承權係以人格上之法益
    為基礎，且拋棄之效果，不特不承受被繼承人之財產上權利
    ，亦不承受被繼承人財產上之義務，故繼承權之拋棄，縱有
    害及債權，仍不許債權人撤銷之（最高法院73年度第二次民
    事庭會議決議參照）。此乃因撤銷權行使之目的，在於保全
    債務人原有之債權清償力，並非在於增加其清償力，故債務
    人拒絕財產利益取得之行為，自不得為撤銷權之標的。且因
    繼承之拋棄，係繼承人基於身分關係之一身專屬權利，非單
    純權利之拋棄，兼具有義務之免除，自不容債權人以其侵害
    屬於財產權性質之債權為由，而撤銷債務人行使具有一身專
    屬權利性質之拋棄繼承之法律行為。同理，遺產為繼承人因
    身分而取得之權利，繼承人有數人時，在分割遺產前，各繼
    承人對於遺產全部為公同共有，繼承人對於被繼承人之債務
    ，以因繼承所得遺產為限，負連帶清償責任。而公同共有人
    之權利義務，依其公同關係所由成立之法律、法律行為或習
    慣定之，公同共有物之處分及其他之權利行使，除法律另有
    規定外，應得公同共有人全體之同意。遺產既係由繼承人全
    體因身分關係取得而為公同共有，在協議分割前，即屬全體
    繼承人因人格法益為基礎，所取得之公同共有財產。約由債
    務人以外之繼承人單獨取得全部遺產之分割協議，係為消滅
    因繼承而生之公同共有關係，苟未因此增加債務人之不利益
    ，要難認係有害於債權人之法律行為，蓋債權人貸予款項或
    與債務人發生債之關係時所評估者，係債務人本身之資力，
    通常不會就債務人之被繼承人資力併予評估，故債權人自應
    以債務人個人之財產為其信賴之基礎，其對債務人之被繼承
    人之期待，亦難認有保護之必要。且繼承人就遺產所為遺產
    分割協議，係繼承人間基於繼承人之身分關係，就遺產之權
    利互為協議後，再行分配遺產之權利，為多數繼承人之共同
    行為，衡諸一般社會常情，繼承人間分割遺產時，往往係考
    量被繼承人生前意願、繼承人對被繼承人之貢獻（如有無扶
    養之事實、生前的照顧等）、家族成員間的情感與恩情（如
    協議由仍在世之父母親一方取得全數遺產，作為該仍在世父
    母親之照護或費用支出）、被繼承人生前已分配予各繼承人
    之財產（如贈與之歸扣）、是否承擔祭祀義務等諸多因素，
    故遺產分割協議，本質上為繼承人間基於繼承人身分，就繼
    承之遺產如何分配所為之協議，應屬具有濃厚人格法益為基
    礎之財產上行為，苟未因此增加債務人之不利益，即難認有
    害及債權人之債權，債權人應無從爰引民法第244條第1、2
    項規定，聲請法院撤銷之。
　㈡原告主張被告廖謙茂尚積欠原告319,464元及利息、違約金未
    清償，而其被繼承人廖春輝於101年10月11日死亡，被告廖
    謙茂、廖李桂雲、廖素梅、廖素貞、廖素娥、廖素玲、廖素
    霞為其繼承人，且均未向法院辦理拋棄繼承，嗣被繼承人廖
    春輝所遺之系爭不動產於101年11月2日以分割繼承為原因，
    登記為被告廖素梅所有等情，有臺灣基隆地方法院106 年度
    司執勤字第26213號債權憑證、臺灣新北地方法院家事庭108
    年11月22日新北院賢家科字第024467號函、戶籍謄本、繼承
    系統表、土地登記第一類謄本、建物登記第一類本在卷足稽
    （見本院卷第13、89-112頁），並有臺北市松山地政事務所
    109年3月12日北市松地籍字第1097003322號函送其收件字號
    101年信義字第178180號分割繼承登記案件資料、財政部臺
    北國稅局109年3月19日財北國稅資字第1090011130號函送被
    繼承人之遺產稅免稅證明書、死亡證明書等件（見本院卷第
    131-157、241頁）附卷可憑，是此部分之事實，堪認為真實
    。
  ㈢原告對於被告廖謙茂有分得系爭車輛乙節，並不爭執（見本
    院卷第273-274），並有報廢證明書在卷可考（見本院卷第2
    43頁），堪信為真實，被告廖謙茂既就被繼承人廖春輝遺產
    中已分得部分遺產，自不得僅因被告廖謙茂未取得系爭不動
    產所有權，遽認被告就系爭不動產之分割協議係屬無償行為
    。再者，被告抗辯被繼承人廖春輝於生前就系爭不動產囑由
    被告廖素梅單獨繼承之事實，業經證人梁春榮到庭證稱：伊
    係被繼承人廖春輝的女婿，常與廖春輝聚餐，而被告廖謙茂
    常不回家，且婚後小孩就丟給他大姊養育，也無法扶養父母
    ，所以廖春輝在98、99年間就常說將來過世後，要把系爭不
    動產給被告廖素梅繼承等語（見本院卷第272頁），亦為原
    告所不爭執（見本院卷第273頁），是可見被告辯稱其等係
    依照被繼承人廖春輝生前意思表示，始由被告廖素梅取得系
    爭不動產，堪屬可信。至於被告辦理分割繼承登記時，雖出
    具日期為101 年10 月29日之遺產分割協議書予臺北市信義
    地政事務所（見本院卷第151 頁），然核其真意，無非係為
    完成分割繼承登記而為形式上之文書，尚不影響系爭不動產
    實質上係依被繼承人廖春輝之遺囑，指定由被告廖素梅單獨
    繼承之事實。準此，本件實質上係依被繼承人廖春輝之遺囑
    指定方法分割系爭不動產，非屬繼承人間之遺產分割協議，
    自非繼承人所為之法律行為，即不符民法第244條第1 項所
    規定「債務人所為之無償行為」之要件。故原告援引該條項
    規定請求撤銷被告就系爭不動產所為遺產分割協議及分割繼
    承登記之行為，洵非有據。
五、綜上，原告依民法第244條第1項、第4項規定，請求︰1.被告
    廖謙茂、廖李桂雲、廖素梅、廖素貞、廖素娥、廖素玲、廖
    素霞就被繼承人廖春輝所遺之系爭不動產，於101年10月29
    日所為遺產分割協議意思表示及101年11月2日所為分割繼承
    登記之物權行為，均應予撤銷；2.被告廖素梅應將系爭不動
    產於101年11月2日以分割繼承為登記原因之所有權移轉登記
    予以塗銷，並回復登記為被告公同共有，均無理由，應予駁
    回。
六、本件事證已臻明確，兩造其餘之攻擊或防禦方法及未經援用之證據，經本院斟酌後，認為均不足以影響本判決之結果，爰不逐一詳予論駁，併此敘明。
七、訴訟費用負擔之依據：民事訴訟法第78條，本件訴訟費用額
    ，依後附計算書確定如主文第2項所示金額。 
中　　華　　民　　國　　109 　年　　5 　　月　　29 　日 
                      臺北簡易庭  法  官　陳雯珊

以上正本證明與原本無異。
如不服本判決，應於判決送達後20日內向本庭（臺北市○○區○
○○路0 段000 巷0 號）提出上訴狀。（須按他造當事人之人數
附繕本）。如委任律師提起上訴者，應一併繳納上訴審裁判費。
中　　華　　民　　國　　109 　年　　5 　　月　　29 　日 
                                  書記官　宋德華
  計　算　書
項　　　　目             金 　額（新臺幣）　　   備註
第一審裁判費　　　            3,420元 
證　人　旅費　　　　　　　　　530元
合　　　　計　　　            3,950元    

附表：
編號 遺產 面積 權利範圍 1 臺北市○○區○○段○○段000地號土地 4,924平方公尺 1/120 2 臺北市○○區○○段○○段00000地號土地 196平方公尺 1/120 3 臺北市○○區○○段○○段00000地號土地 3平方公尺 1/120 4 臺北市○○區○○段○○段000○號建物（即門牌號碼為臺北市○○區○○路000巷00號2樓） 58.35平方公尺 全部